ACORDAO-COMPLETO-2457413

ACÓRDÃO 4096/2021 ATA 7/2021 - PRIMEIRA CÂMARA

VISTOS, relatados e discutidos estes autos de recurso de reconsideração interposto por Luiz Carlos Amaral Gomes contra o Acórdão 1636/2019-TCU-Primeira Câmara;
ACORDAM os Ministros do Tribunal de Contas da União, reunidos em sessão da 1ª Câmara, com fundamento nos arts. 1º, inciso I; e 32, inciso I e parágrafo único, da Lei 8.443/1992, ante as razões expostas pelo Relator, em:
9.1. conhecer do recurso de reconsideração para, no mérito, dar-lhe provimento;
9.2. tornar nulo o Ofício 14.829/2020-TCU/Seproc, peça 70, mantendo-se a decisão recorrida;
9.3. dar ciência desta deliberação ao recorrente e aos interessados.

Recurso de reconsideração em tomada de contas especial.

Primeira Câmara

Fundo Nacional de Desenvolvimento da Educação.

3. Interessados/Responsáveis/Recorrentes:
3.1. Responsáveis: Instituto Palmares de Direitos Humanos - IPDH (35.809.409/0001-38); Maria Catarina Silva de Paula (XXX.633.877-XX)
3.2. Recorrente: Luiz Carlos Amaral Gomes (XXX.136.887-XX).

13.1. Ministros presentes: Benjamin Zymler (na Presidência), Walton Alencar Rodrigues (Relator), Vital do Rêgo e Jorge Oliveira.
13.2. Ministros-Substitutos presentes: Augusto Sherman Cavalcanti e Weder de Oliveira.

WALTON ALENCAR RODRIGUES

Ministro Benjamin Zymler.

Adoto, como relatório, a instrução da Secretaria de Recursos, peça 80, cujas análises e proposta de encaminhamento contaram com a anuência dos respectivos dirigentes.
Transcrevo a instrução a seguir, in verbis: 
	"1.
	Identificação do Processo

	TC - Processo 031.367/2015-1
	Espécie Recursal: Recurso de reconsideração.

	Natureza do Processo: Tomada de Contas Especial.Unidade Jurisdicionada: Fundo Nacional de Desenvolvimento da Educação.
	Peça Recursal: R002 - (Peça 72) .Deliberação Recorrida: Acórdão 1636/2019-TCU-Primeira Câmara - (Peça 34) .

	Nome do Recorrente
	Procuração
	Item (ns) Recorrido (s) 

	Luiz Carlos Amaral Gomes
	N/A
	9.2, 9.3 e 9.5

		2.
	Exame Preliminar

		2.1.
	Preclusão Consumativa

	O recorrente está interpondo recurso de reconsideração contra o Acórdão 1636/2019-TCU-Primeira Câmara pela primeira vez?
	N/A

Não há que se falar em análise de preclusão consumativa do expediente em exame, ante a ausência de interesse descrita no item 2.4.
		2.2.
	Tempestividade

O recurso de reconsideração foi interposto dentro do prazo previsto na Lei Orgânica e no Regimento Interno do TCU?

	Nome do Recorrente
	Notificação
	Interposição
	Resposta

	Luiz Carlos Amaral Gomes
	30/4/2020 - RJ (Peça 71) 
	8/6/2020 - RJ
	N/A

	Não há que se falar em análise de tempestividade do expediente em exame, ante a ausência de interesse descrita no item 2.4.

		2.3.
	Legitimidade

	Trata-se de recurso interposto por responsável/interessado habilitado nos autos, nos termos do art. 144 do RI-TCU? 
	N/A

	Não há que se falar em análise de legitimidade do expediente em exame, ante a ausência de interesse descrita no item 2.4.

		2.4.
	Interesse

	Houve sucumbência da parte?
	Não

O interesse de agir na via recursal faz-se a partir do gravame que decorra do ato impugnado, ou seja, da conclusão sobre a possibilidade de se alcançar pronunciamento mais satisfatório sob o ângulo jurídico.
Nesse sentido, Nelson Nery Júnior ensina que:
A sucumbência há de ser aferida sob o ângulo estritamente objetivo, quer dizer, sob critérios objetivos de verificação do gravame ou prejuízo. Não basta, pois, a simples 'afirmação' do recorrente de que sofrera prejuízo com a decisão impugnada. É preciso que o gravame, a situação desvantajosa, realmente exista, já que o interesse recursal é condição de admissibilidade do recurso  (Princípios Fundamentais - Teoria Geral dos Recursos, 6ª ed. São Paulo, Editora Revista dos Tribunais, 2004, p. 316) .
Assim, no presente caso não se pode reconhecer a existência de interesse recursal, visto que a decisão ora recorrida não impingiu qualquer sucumbência, sanção ou prejuízo ao recorrente, conforme se observa da sua ementa, verbis:
9.1. considerar revel o Instituto Palmares de Direitos Humanos - IPDH/RJ, para todos os efeitos, dando-se prosseguimento ao presente processo, nos termos do art. 12, § 3º, da Lei 8.443/1992;
9.2. com fundamento nos arts. 1º, I, 16, III, alíneas "a" e "c", 19 e 23, III, da Lei 8.443/1992, julgar irregulares as contas do Instituto Palmares de Direitos Humanos - IPDH/RJ e da Sra. Maria Catarina Silva de Paula e condená-los solidariamente ao pagamento das quantias a seguir especificadas, com a fixação do prazo de quinze dias, a contar do recebimento das notificações, para comprovarem perante o Tribunal, na forma disposta no art. 214, III, alínea "a", do Regimento Interno desta Corte de Contas, o recolhimento das dívidas aos cofres do Fundo Nacional de Desenvolvimento da Educação - FNDE, atualizadas monetariamente e acrescidas dos juros de mora, calculados a partir das datas discriminadas até as datas dos efetivos recolhimentos, na forma prevista na legislação em vigor, abatendo-se, na oportunidade, os valores eventualmente ressarcidos:
 (...) 
9.3. aplicar à Sra. Maria Catarina Silva de Paula e ao Instituto Palmares de Direitos Humanos, individualmente, a multa prevista nos arts. 57 da Lei 8.443/1992 e 267 do Regimento Interno do TCU, no valor de R$ 100.000,00 (cem mil reais) , com a fixação do prazo de quinze dias, a contar do recebimento das notificações, para comprovarem perante o Tribunal, em conformidade com o estabelecido no art. 214, III, alínea "a", do Regimento Interno do TCU, o recolhimento das dívidas aos cofres do Tesouro Nacional, atualizadas monetariamente desde a data deste acórdão até as datas dos efetivos recolhimentos, se forem pagas após o vencimento, na forma da legislação em vigor;
9.4. autorizar, desde logo, caso seja requerido, o pagamento parcelado das importâncias devidas em até 36 (trinta e seis) parcelas, nos termos do art. 217 do Regimento Interno do TCU;
9.5. autorizar, desde logo, nos termos do art. 28, II, da Lei 8.443/1992, a cobrança judicial das dívidas, caso não sejam atendidas as notificações;
9.6. dar ciência deste acórdão ao Procurador-Chefe da Procuradoria da República no Estado do Rio de Janeiro, nos termos dos arts. 16, § 3º, da Lei 8.443/1992 e 209, § 7º, do Regimento Interno do TCU, para a adoção das medidas que entender cabíveis.
		2.5.
	Adequação

	O recurso indicado pelo recorrente é adequado para impugnar o Acórdão 1636/2019-TCU-Primeira Câmara?
	Sim

	O recorrente ingressou com peça inominada, a qual, conforme Despacho de Autoridade (peça 77) , foi tratada como recurso de reconsideração, cabível nestes autos, nos termos dos arts. 32, I, e 33 da Lei 8.443/92.

		2.6.
	Outras Considerações 

Registre-se que o Ofício 14.829/2020 (peças 70 e 71 - notificação acerca do Acórdão 1.636/19-1ª Câmara) foi encaminhado ao Sr. Luiz Carlos Amaral Gomes, na condição de representante legal do Instituto Palmares.
Conforme pesquisa na base de dados da RFB (peças 55 e 79) , o recorrente é o atual responsável pela entidade, bem como à época da referida comunicação processual.
Sendo assim, a notificação em questão é válida e, também, não assiste razão ao pleito contido na peça 72, para excluir o nome de Luiz Carlos Amaral Gomes da representação legal do instituto Palmares.
		3.
	Conclusão da Instrução Preliminar

	Em virtude do exposto, propõe-se:
3.1 não conhecer do recurso de reconsideração interposto por Luiz Carlos Amaral Gomes, em razão da ausência de interesse recursal, visto que o Acórdão 1636/2019-TCU-Primeira Câmara não lhe impingiu qualquer sucumbência, nos termos do artigo 48 da Lei 8.443/1992 e artigo 282 do Regimento Interno/TCU;
3.2 encaminhar os autos para o Ministério Público junto ao TCU (MP/TCU)  e, posteriormente, ao gabinete do relator competente para apreciação do recurso;
3.3 à unidade técnica de origem, dar ciência ao recorrente e aos órgãos/entidades interessados do teor da decisão que vier a ser adotada, encaminhando-lhes cópia."

O MP/TCU TCU manifestou-se de acordo a proposta de encaminhamento apresentada pela Serur, no sentido de que o Tribunal não conhecer do recurso de reconsideração. Propôs, ademais, sejam adotadas, pela unidade técnica competente, as medidas necessárias a checar a informação de que Luiz Carlos Amaral Gomes não é o atual representante legal do Instituto Palmares de Direitos Humanos, para que, se for o caso, seja tornada sem efeito a notificação do IPDH acerca do Acórdão 1636/2019-TCU-Primeira Câmara realizada por meio da peça 70, dando-se formal ciência disso ao Sr. Luiz Carlos Amaral Gomes.

Subprocurador-Geral Lucas Rocha Furtado.

RECURSO DE RECONSIDERAÇÃO EM TOMADA DE CONTAS ESPECIAL. INTEMPESTIVIDADE. FATO NOVO. CONHECIMENTO E PROVIMENTO. DECLARAÇÃO DE NULIDADE DE UMA DAS NOTIFICAÇÕES DA DECISÃO RECORRIDA. REGULARIDADE DAS DEMAIS NOTIFICAÇÕES.

TOMADA DE CONTAS ESPECIAL (TCE)

Secretaria de Recursos (Serur); Secretaria de Controle Externo de Tomada de Contas Especial (SecexTCE).

Trata-se de expediente inominado, peça 72, apresentado por Luiz Carlos Amaral Gomes, que, ao receber a notificação do Acórdão 1636/2019-TCU-Primeira Câmara, na condição de representante Instituto Palmares de Direitos Humanos - IPDH, alegou que seu último mandato como presidente daquele Instituto ocorreu há quase 20 anos, e requereu ao relator desta tomada de contas especial a exclusão de seu nome como representante legal do IPDH, tornando inválida a mencionada notificação.
Em exame preliminar de admissibilidade, a Secretaria de Recursos (Serur) , em manifestações uniformes, peças 73, 74 e 75, propôs recepcionar a peça como mera petição, nos termos do art. 48,  parágrafo único, da Resolução TCU 259/2014, para fins de apreciação de seu conteúdo e, caso conveniente, adoção das medidas pertinentes.
Mediante o despacho, peça 77, o relator a quo, E. Ministro Benjamin Zymler, entendeu que o expediente pode ser considerado recurso, apesar de não lhe ter sido atribuída essa denominação, e determinou o encaminhamento dos autos à Secretaria das Sessões, para realização de sorteio de novo relator.
A Serur, por meio da instrução, peça 80, considerou que o Acórdão 1636/2019-TCU-Primeira Câmara não implicou sucumbência de Luiz Carlos Amaral Gomes, não havendo interesse do recorrente em reformar a deliberação pela via recursal, e opinou pelo não conhecimento do recurso.
O MP/TCU alinhou-se ao encaminhamento sugerido e, em acréscimo, propôs sejam adotadas, pela unidade técnica competente, as medidas necessárias a checar a informação de que o Luiz Carlos Amaral Gomes não é o atual representante legal do Instituto Palmares de Direitos Humanos, para que, se for o caso, seja tornada sem efeito a notificação do IPDH acerca do Acórdão 1636/2019-TCU-Primeira Câmara, realizada por meio da peça 70, dando-se formal ciência disso ao Sr. Luiz Carlos Amaral Gomes.
II
Discordo do encaminhamento proposto pelas razões que passo a expor.
De fato, Luiz Carlos Amaral Gomes não foi mencionado no Acórdão 1636/2019-TCU-Primeira Câmara. Por conseguinte, no referido decisum, não lhe foi imposta sanção ou imputado débito que possibilitasse a apresentação de um recurso, de forma que não haveria sucumbência.
Entretanto, alinho-me ao entendimento do relator a quo, no sentido de que, ao receber a notificação do Acórdão 1636/2019-TCU-Primeira Câmara, por meio do Ofício 14.829/2020-TCU/Seproc, peça 70, a ele remetido, passou a deter interesse recursal, uma vez que lhe foi atribuída pelo TCU a responsabilidade pela adoção das providências cabíveis em relação ao adimplemento, pelo Instituto Palmares, do débito e da multa impostos por esta Corte de Contas.
Nos termos do art. 285, § 2º, do RI/TCU, "não se conhecerá de recurso de reconsideração quando intempestivo, salvo em razão de superveniência de fatos novos e dentro do período de cento e oitenta dias contados do término do prazo indicado no caput, caso em que não terá efeito suspensivo."
É fato novo a evidenciação, na peça recursal, de que o requerente, há muito, não responde pela gestão do Instituto. Assim, não obstante Luiz Carlos Amaral Gomes tenha tomado ciência do Ofício 14.829/2020-TCU/Seproc em 30/9/2020, peça 71, e somente apresentado a peça recursal em 8/6/2020, peça 77, conheço do expediente como recurso de reconsideração, com fundamento no art. 285, § 2º, do RI/TCU.
Luiz Carlos Amaral Gomes comprovou que geriu o IPDH, como Presidente do Conselho Executivo, de 2000 a 2001, conforme a ata da assembleia geral ordinária, peça 72, p. 36 e 37, e desde então não é mais representante legal do Instituto Palmares de Direitos Humanos, nos termos de atas seguintes que evidenciam eleição de outros gestores (peça 72, p.20 a 22 e 38 a 44) . 
 Ademais, embora pesquisa na base de dados da Receita Federal do Brasil, peças 55 e 79, indique o recorrente como atual responsável pela entidade, bem como à época da comunicação processual, a representação de associação é definida nas atas de eleição, registradas no cartório de registro da pessoa jurídica, sendo a comunicação à Receita Federal do Brasil providência assessória, de responsabilidade dos novos gestores.
Por fim, mediante o Acórdão 1636/2019-TCU-Primeira Câmara, o Tribunal julgou irregulares as contas do IPDH e de sua presidente à época dos fatos, Maria Catarina Silva de Paula, imputando-lhes débito e multa. Maria Catarina Silva de Paula foi devidamente notificada da decisão, por meio do Ofício 0362/2019-TCU/Sec-RJ, de 28/2/2019, peça 42, aviso de recebimento, peça 43; e o IPDH foi notificado por meio do Edital 174/2019-TCU/Seproc, de 10/9/2019, peça 58, uma vez que a tentativa via Correios foi frustrada, peças 55 e 56. 
Pelo exposto, não houve irregularidades no trâmite processual que resultou na autuação dos processos de cobrança executiva TCs Processo 037.383/2019-1, Processo 037.385/2019-4 e 0Processo 367.386/2019-0, com o objetivo de cobrança das multas aplicadas e do débito solidário.
Feitas essas considerações, conheço do recurso de reconsideração interposto por Luiz Carlos Amaral Gomes contra o Acórdão 1636/2019-TCU-Primeira Câmara para, no mérito, dar-lhe provimento e declarar nulo o Ofício 14.829/2020-TCU/Seproc, peça 70, mantendo-se a decisão recorrida.
Feitas essas considerações, voto por que o Tribunal acolha a minuta de acórdão que submeto à deliberação deste Colegiado.
TCU, Sala das Sessões Ministro Luciano Brandão Alves de Souza, em 16 de março de 2021
WALTON ALENCAR RODRIGUES 
Relator